【裁判字號】    98,訴,299
【裁判日期】    980618
【裁判案由】    分割共有物
【裁判全文】
臺灣嘉義地方法院民事判決               98年度訴字第299號
原      告  甲○○
訴訟代理人  陳明欽律師
複代理人    乙○○
被      告  丁○○
            丙○○
            戊○○
共      同
訴訟代理人  李春錦律師
上列當事人間分割共有物事件，於民國98年6 月4 日言詞辯論終
結，本院判決如下：
    主      文
兩造共有坐落於嘉義市○○段○○段００二八之０００二地號土
地及同小段００二九地號土地上之嘉義市○○段○○段０一一一
三建號建物（門牌號碼：嘉義市○○街一一七號），應予變價分
割，其賣得之價金按兩造每人各四分之一之比例分配。
訴訟費用由兩造每人各負擔四分之一。
    事實及理由
一、原告起訴主張：(一)按「各共有人，除法令另有規定外，得隨
    時請求分割共有物。但因物之使用目的不能分割或契約定有
    不分割之期限者，不在此限。」民法第823 條第1 項定有明
    文。查坐落於嘉義市○○段○ ○段0028之0002地號土地及同
    小段0029地號土地上之嘉義市○○段○ ○段01113 建號（門
    牌號碼：嘉義市○○街117 號）建物（下稱系爭建物），為
    兩造共有，所有權應有部分各4 分之1 。系爭建物並無不能
    分割之情事，且兩造亦未定有不分割之協議，惟兩造迄今未
    能達成分割之協議，原告自得請求裁判分割。另查系爭建物
    2 樓以上均須自1 樓之大門進入，並無其他獨立之出入口，
    無從分割為兩造單獨所有，爰請求予以變賣並將所得價金按
    應有部分之比例分配於兩造。(二)被告雖辯稱原告與配偶賴貴
    卿之婚姻無效，而不能繼承取得系爭建物之所有權云云。惟
    於本院受理95年度重訴字第107 號拆屋還地事件（已經確定
    ），即原告請求被告拆除原告所有坐落嘉義市○路○段0259
    地號土地上之建物之訴訟上，被告亦為相同之抗辯，惟該案
    受理法院認為被告之抗辯不可採，其理由略以：原告之配偶
    賴貴卿於民國85年9 月4 日死亡後，該土地已於93年1 月2
    日登記與原告，訴外人即賴貴卿之繼承人陳毅徹、陳杏慧之
    繼承回復請求權已於繼承開始經過10年不行使，於95年9 月
    3 日因時效完成而消滅。且原告既以繼承為由登記為該土地
    之所有權人，縱有無效之原因，仍有土地法第43條規定之適
    用，在該登記未塗銷前，其登記有其效力，原告得請求拆屋
    還地等。況本件賴貴卿之繼承人陳毅徹、陳杏慧已出具同意
    書，同意由原告取得系爭房屋之所有權。是被告之前揭抗辯
    ，自亦非可採。(三)系爭建物頂樓有加蓋，請履勘現場等語，
    並聲明：如主文所示
乙、被告則以：(一)被告與原告之配偶賴貴卿為姊妹，先父賴淵平
    自40年間起即陸續購買土地，分別登記在其自己、先母邱鴛
    鴦及被告姊妹等人名下，但均由先父統一管理使用。先父於
    75年間死亡，於先父死亡週年紀念日即76年6 月7 日，先母
    與被告等4 姊妹在嘉南大飯店，就先父畢生購買之土地成立
    「賴淵平先生遺產管理委員會」，共同規劃先父所購買土地
    之管理事宜，並決定土地委由在臺灣之被告丁○○繼續統一
    管理使用，只租不賣，籌款辦理紀念先父之事業。其中，就
    共和路之土地，打算先在後部即延平街，建築7 層樓之建物
    ，供子孫回來時居住，並研究如分2 期完成時，是否可以先
    建7 層樓之地基並先建築3 層樓等等，此有丁○○及被告戊
    ○○共同紀錄之會議紀錄可按。因此，賴貴卿與被告戊○○
    於77年間提供其等名下之坐落嘉義市○○段0028之0002地號
    及同段0029地號土地，由被告丁○○出資，以被告等3 人及
    賴貴卿名義，共同起造系爭建物，權利範圍各4 分之1 。(二)
    原告與賴貴卿結婚後，育有子女陳毅徹、陳杏慧2 人，賴貴
    卿死亡後，其遺產應由其繼承人繼承。惟原告雖與賴貴卿結
    婚，但先母與原告之外祖母邱鵝為親姊妹，則原告與賴貴卿
    間即為五親等之旁系血親，依74年6 月3 日修正前之民法第
    983 條第1 項規定，其2 人不得結婚。其2 人雖已結婚，然
    依民法第988 條第1 項規定，其結婚無效。原告與賴貴卿之
    婚姻既然無效，原告即非賴貴卿之配偶，於賴貴卿死亡後，
    即非其繼承人，自不得繼承其遺產。亦即，原告不能因繼承
    而取得系爭建物之所有權應有部分，而僅能於訴外人陳毅徹
    、陳杏慧辦理繼承登記後，再將所有權移轉登記與原告。惟
    本件原告於訴外人陳毅徹、陳杏慧辦理繼承登記前，即以協
    議分割方式，以分割繼承為原因，登記為系爭建物之共有人
    ，已違反民法第759 條之規定。原告既迄未依民法第758 條
    規定，受所有權之移轉，即未取得系爭建物之所有權，自不
    得請求就系爭建物為分割。又訴外人陳毅徹、陳杏慧縱出具
    同意書，同意「信託」或「借名」登記為原告所有，但其等
    均未辦理繼承登記，自不能就系爭建物為處分，原告應不能
    取得所有權。次按民法第1146條所謂繼承權被侵害，須自命
    有繼承權之人，獨自行使遺產上之權利，而置其他合法繼承
    人於不顧者，始足當之。繼承回復請求權，係指正當繼承人
    ，請求確認其繼承資格，及回復繼承標的之權利而言。此項
    請求權，應以其與繼承爭執資格之表見繼承人為對象，向之
    訴請回復，始有民法第1146條第2 項時效之適用。原告取得
    系爭建物共有權之登記名義為「分割繼承」，可見原告係與
    賴貴卿之繼承人陳毅徹、陳杏慧簽立「遺產分割協議書」後
    辦理分割繼承登記，原告並未置賴貴卿之合法繼承人陳毅徹
    、陳杏慧於不顧。則訴外人陳毅徹、陳杏慧應無繼承回復請
    求權，自無民法第1146條第2 項之適用。另土地法第43條所
    謂登記有絕對之效力，係為保護因信賴登記取得土地權利之
    第三人而設，故登記原因無效或得撤銷時，在第三人未取得
    土地權利前，真正權利人對於登記名義人自仍得主張之。此
    應係專就民法第758 條所規定「依法律行為而取得、設定、
    喪失或變更者，非經登記，不生效力，以登記為生效要件之
    土地登記而言。繼承登記不以登記為生效要件，自無保護因
    信賴登記取得土地權利第三人之必要。本件原告因「分割繼
    承」而取得系爭建物之共有權，並非因「法律行為」信賴登
    記而取得系爭建物共有權之第三人，原告系爭「分割繼承」
    登記既有無效之原因，原告應不能援用土地法第43條規定，
    主張共有人之權利。按提起分割共有物之訴，參與分割之當
    事人，以共有人為限。請求分割之共有物，如為不動產，共
    有人之應有部分各為若干，以土地登記總簿登記者為準，雖
    共有人已將其應有部分讓與他人，在辦妥所有權移轉登記前
    ，受讓人仍不得以共有人之身分，參與共有物之分割。原告
    既非賴貴卿之繼承人，而為賴貴卿之繼承人陳毅徹、陳杏慧
    出具同意書同意為「信託」或「借名」登記之人，原告在辦
    妥所有權移轉登記前，仍不得以共有人之身分，參與系爭建
    物之分割。(三)退步言之，如鈞院認原告係系爭建物之共有人
    。惟按各共有人雖得隨時請求分割共有物，但因物之使用目
    的不能分割者，不在此限，民法第823 條第1 項有明文規定
    。系爭建物是為使賴姓子孫回到嘉義時可以居住（被告丁○
    ○居住於台北市，被告丙○○、戊○○及已死亡之賴貴卿則
    居住於美國），而由戊○○、賴貴卿提供土地，由被告丁○
    ○出資興建，已如前述，足認系爭建物因使用目的而不能分
    割，原告訴請分割，即屬無據。(四)再按「權利之行使，不得
    違反公共利益，或以損害他人為目的。行使權利，履行義務
    ，應依誠實及信用方法」民法第148 條定有明文。系爭建物
    之基地為賴貴卿及被告戊○○提供，建築資金則由被告丁○
    ○提供，系爭建物如遭變價分割，則將使被告戊○○所有之
    前揭0028之0002地號土地常其遭他人占用，被告3 人及其子
    孫回到嘉義時，亦無屋可住，則原告訴請變價分割，顯係以
    損害被告為主要目的，且不合誠實及信用之原則，實屬權利
    之濫用。是本件應採用原物分割之方式為分割為適當等語作
    為抗辯，並聲明：原告之訴駁回。
丙、得心證之理由：
一、原告主張系爭建物登記為兩造共有，所有權應有部分各4 分
    之1 等情，業據原告提出系爭建物建物登記謄本附卷可按。
    被告雖辯稱系爭建物原為被告3 人與賴貴卿共有，所有權應
    有部分各4 分之1 ，賴貴卿已經死亡，但原告非賴貴卿之繼
    承人，自不能因繼承而取得系爭建物之共有權等語。惟查，
  (一)土地法第43條所謂登記有絕對效力，係為保護因信賴登記取
    得土地權利之第三人而設，故登記原因無效或得撤銷時，在
    第三人未取得土地權利前，真正權利人對於登記名義人仍得
    主張之。最高法院固著有40年台上字第1892號判例可資參照
    。惟按依土地法所為之登記，縱使有登記無效之原因，在該
    登記未經依法塗銷以前，仍不失其效力，對於該登記公示之
    權利仍然存在而仍得行使該權利，僅真正權利人於第三人取
    得權利之前，得對於登記名義人主張之，且真正權利人仍須
    待登記塗銷後，始得行使其權利；至非真正權利人即無權抗
    辯登記名義人尚未取得該權利。（最高法院72年度台再字第
    20號判決意旨、87年度台上字第2441號判決意旨、82年度第
    2 次民事庭會議決議(一)參照）
  (二)本件原告已於93年1 月2 日以分割繼承為原因，登記為系爭
    建物之所有權人，所有權應有部分4 分之1 等情，有建物登
    記謄本附卷可按。本件原告登記為系爭建物之所有權人，縱
    有被告所指前揭登記原因無效之情事，依前項說明，亦僅得
    由真正權利人即賴貴卿之繼承人對原告主張之，且在賴貴卿
    之繼承人對原告主張權利並經塗銷該登記之前，該登記仍不
    失效力，原告仍得行使其系爭建物共有權，而被告並非真正
    權利人，其等自無權以登記有無效之原因而主張原告未取得
    系爭建物之所有權（共有權）。
  (三)綜上，原告於本件主張其為系爭建物之共有人，於法有據。
二、按各共有人得隨時請求分割共有物。但因物之使用目的不能
    分割或契約定有不分割之期限者，不在此限；共有物分割之
    方法，不能協議決定者，法院得因任何共有人之聲請，命為
    分配，民法第823 條第1 項、第824 條第2 項，分別定有明
    文。又法院裁判分割共有物之分割方法，僅限原物分配、變
    賣分配及原物分配兼金錢補償三種為限，而共有物之分割方
    法，應斟酌當事人之聲明、共有物之性質、經濟效用及全體
    共有人之利益等因素決之，惟如分配原物有困難時，則應予
    變賣，以價金分配於各共有人（最高法院57年台上字第2117
    號、51年台上字第271 號判例意旨參照）。經查：
  (一)原告主張兩造就系爭建物未訂有不分割之協議，亦無因物之
    使用目的上不能分割之情形，被告則以前詞置辯。惟民法第
    823 條第1 項但書所謂因物之使用目的不能分割者，係指共
    有物繼續供他物使用而為該物之利用所不可或缺，或為一權
    利之行使所不可或缺者而言。例如：界標、界牆、共有之契
    據，互有之共有物、區分所有建築物之共有基地及共有之通
    路等，然若僅因聚族而居之傳統關係，自不能謂有因物之使
    用目的而不能分割之情形存在。準此，本件被告辯稱系爭建
    物興建之目的係為供賴姓子孫回嘉義時居住之用乙節，縱然
    屬實，惟依前揭說明，亦難謂有因物之使用目的而不能分割
    之情形。另系爭建物興建之目的縱為供賴姓子孫回嘉義時居
    住之用，而得解釋共有人間於興建時即有明示或默示之不分
    割之協議。惟依民法第823 條第2 項規定，此項不分割協議
    所定之期限，最長不得超過5 年，逾5 年者，縮短為5 年。
    而系爭建物係於78年11月21日，有建物登記謄本附卷可按，
    而賴貴卿於85年9 月4 日死亡乙節，亦為兩造所不爭執，是
    被告與賴貴卿縱訂有不分割之協議，該協議最早在78年11月
    21日訂立，最晚亦應在85年9 月4 日之前，該協議距原告提
    起本件訴訟時，至少已有12年之久，則該協議所定不分割之
    期限縱超過5 年或未定期限，亦應縮短為5 年，而至遲於90
    年9 月4 日，該不分割協議即因期限屆至，喪失其效力。本
    件又查無兩造間於原告登記為共有人後，再有不分割之協議
    。是應認系爭建物之共有人即兩造間無不分割之協議。又且
    兩造於本  院調解未果，無法就分割方法達成協議，則原告
    訴請裁判分割系爭建物，自無不合。
  (二)系爭建物為地下1 層、地上3 層之建物，有建物登記謄本及
    建物照片附卷可按。原告主張系爭建物2 樓以上均須經由1
    樓之大門出入，並無獨立之出入口等情，為被告所不爭執，
    應可採信。基上足認系爭建物係一為整體使用之建物，無從
    以原物分割之方式，分割為數獨立之建物而分配於各共有人
    ，故應以變價分割為適當。至原告主張系爭建物有增建乙節
    ，依原告提出之建物照片以觀，雖為可採，然該增建部分若
    係動產因附合而成為原建物（不動產）之重要成分，而非獨
    立存在而可達經濟上使用效用者，依民法第811 條規定，係
    由原建物所有權人即兩造取得該動產之所有權，而屬於原建
    物之一部分，自亦在變價分割之範圍，至因前揭規定，喪失
    權利而受損害者，得依關於不當得利之規定，請求償金，則
    屬另一問題；若該增建部分屬於獨立之不動產，則該增建部
    分即非系爭建物之一部，而不在變價之列，自屬當然。是原
    告聲請勘驗現場乙節，尚非必要。
  (三)綜上，系爭建物應以變價分割之方法為分割，並將賣得價金
    按各共有人即兩造登記所有權應有部分之比例即各4 分之1
    分配，爰判決如主文第1 項所示。
三、本件事證已臻明確，兩造其餘攻擊防禦方法核與判決結果不
    生影響，爰不一一論述，併此敘明。
丁、本件雖准原告之請求，以變價分割之方法，分割系爭建物，
    然分割方法係法院考量全體共有人之利益後，依職權所為之
    決定，原告既為共有人之一，亦同受其利，若全由敗訴當事
    人負擔訴訟費用顯失公平，爰依民事訴訟法第80 條 之1 規
    定，命勝訴之原告亦負擔部分之訴訟費用，爰判決如主文第
    2 項所示。
中    華    民    國    98    年    6     月    18    日
                  民事第一庭  法  官  林望民
以上正本係照原本作成
如對本判決上訴須於判決送達後20日內向本院提出上訴狀
中    華    民    國    98    年    6     月    18    日
                              書記官  陳慶時


司法院資訊處製作；財團法人民間司法改革基金會備份。
